【裁判字號】    99,交抗,1597
【裁判日期】    990910
【裁判案由】    違反道路交通管理處罰條例
【裁判全文】
臺灣高等法院交通事件裁定            99年度交抗字第1597號
抗 告 人即
原處分機關  交通部公路總局新竹區監理所桃園監理站
代  表  人  乙○○
受 處分 人  甲○○
上列抗告人因違反道路交通管理處罰條例案件，不服臺灣桃園地
方法院，中華民國99年6月30日所為裁定（99年度交聲字第1864
號），提起抗告，本院裁定如下：
    主  文
抗告駁回。
    理  由
一、本件異議人即受處分人甲○○於民國98年3月8日19時26分許
    ，飲酒後駕駛車號Z9-3543號自用小客車，行經桃園縣大溪
    鎮○○○路與文化路路口時，撞及騎乘電動車之徐玉后，致
    徐玉后受有左腳骨折之傷害，為桃園縣政府警察局交通隊大
    溪小隊警員當場舉發「酒後駕車肇事，致人重傷，經測試酒
    測值為0.93MG/L」之違規，而經原處分機關即交通部公路總
    局新竹區監理所桃園監理站依道路交通管理處罰條例第35條
    第1項第1款之規定，及依道路交通管理事件統一裁罰基準表
    ，裁處異議人罰鍰新臺幣（下同）49,500元、吊銷駕駛執照
    及參加道路交通安全講習。異議人則以：其上揭酒後駕車肇
    事之行為，業經臺灣桃園地方法院檢察署檢察官為緩起訴處
    分，並已向公益團體完成60小時之義務勞務，故應有一事不
    二罰之適用，又原處分機關裁處吊銷駕駛執照，對其經濟生
    活造成重大影響，對其帶來諸多不便，爰依法聲明異議，請
    求撤銷原處分等語，提出聲明異議。
二、原裁定以：按94年2月5日公布，自95年2月5日施行之行政罰
    法第1條規定：「違反行政法上義務而受罰鍰、沒入或其他
    種類行政罰之處罰時，適用本法。但其他法律有特別規定者
    ，從其規定」，足認行政罰法係屬行政罰之基本法，而道路
    交通管理處罰條例本質上係屬行政罰，此由該條例中就交通
    違規行為所定法律效果包括罰鍰、吊銷證照裁罰等行政罰，
    即觀之甚明（參照行政罰法第1條、第2條將罰鍰、吊銷證照
    、講習處分均定為行政罰），是違反道路交通管理處罰條例
    之裁罰事件，自有行政罰法之適用。又按行政罰法第26條規
    定：「一行為同時觸犯刑事法律及違反行政法上義務規定者
    ，依刑事法律處罰之。但其行為應處以其他種類行政罰或得
    沒入之物而未經法院宣告沒收者，亦得裁處之。前項行為如
    經不起訴處分或為無罪、免訴、不受理、不付審理之裁判確
    定者，得依違反行政法上義務規定裁處之」，此即所謂一事
    不二罰之原則。該條立法理由明確揭示：「一行為同時觸犯
    刑事法律及違反行政法上義務規定時，由於刑罰與行政罰同
    屬對不法行為之制裁，而刑罰之懲罰作用較強，故依刑事法
    律處罰，即足資警惕時，實無一事二罰再處行政罰之必要。
    且刑事法律處罰，由法院依法定程序為之，較符合正當法律
    程序，應予優先適用。但罰鍰以外之沒入或其他種類行政罰
    ，因兼具維護公共秩序之作用，為達行政目的，行政機關仍
    得併予裁處，故為第一項但書規定。前述行為如經檢察官為
    不起訴處分或法院為無罪、免訴、不受理或不付審理（少年
    事件）之裁判確定，行政罰之裁處即無一事二罰之疑慮，故
    第2項規定此時仍得依違反行政法上義務之規定裁處」，亦
    即一行為同時造成刑罰法律與行政秩序罰規定發生競合適用
    之關係時，基於「一事不二罰」之法理，經由立法程序確立
    應以刑罰優先為原則，避免行為人承受過度且重複之處罰。
    但罰鍰以外之沒入或其他種類行政罰，因兼具維護公共秩序
    之作用，為達行政目的，行政機關仍得併予裁處。又觸犯刑
    事法律之犯罪行為，除得經檢察官之起訴，並由法院審理後
    ，為有罪科刑、無罪、免訴、不受理、不付審理之裁判外，
    如檢察官認該行為所涉為死刑、無期徒刑或最輕本刑3年以
    上有期徒刑以外之罪，於參酌刑法第57條所列事項及公共利
    益之維護，認以緩起訴為適當者，得定1年以上3年以下之緩
    起訴期間為緩起訴處分，並依刑事訴訟法第253條之2第1項
    之規定同時命被告為一定之金錢給付或課予負擔。而經檢察
    官為「緩起訴」處分者，於「緩起訴」之猶豫期間內，最終
    是否會被檢察官提起公訴，猶懸而未定，亦即「緩起訴」處
    分於猶豫期間內尚未具有實質之確定力，檢察官仍得根據上
    開規定依職權或依告訴人之聲請，將被告「緩起訴」處分撤
    銷，行政罰法第26條明定一事不二罰原則，且應受行政罰之
    行為如經不起訴處分或為無罪、免訴、不受理、不付審理之
    裁判「確定」者，始得依違反行政法上義務規定裁處之，並
    未包括「緩起訴」處分在內，雖「緩起訴」處分之最終使被
    告免於刑事訴追之效果與「不起訴」處分之效果相同，惟亦
    必須待緩起訴處分實質確定時，被告才最終地確定免於受刑
    事訴追。從而經檢察官為緩起訴處分之行為，如同時違反行
    政法上義務之規定，在緩起訴處分於猶豫期間期滿前，因刑
    事訴追程序尚未確定終結，行為人仍有因緩起訴遭撤銷而受
    刑事追訴處罰之可能，此時行政機關若逕行依法行政裁罰，
    將使行為人有同時遭受行政處罰及刑事處罰之危險，且檢察
    官為緩起訴處分時，依刑事訴訟法第253條之2第1項規定對
    被告所為之指示及課予負擔，此等命令名義上雖非刑罰，但
    仍是一種特殊之處遇措施，造成被告之財產減少或義務增加
    ，具有實質刑事處罰之效果，與刑事制裁無異，因此參酌行
    政罰法第26條之立法意旨，違反行政法上義務之行為，若同
    時亦經檢察官另為緩起訴處分時，在緩起訴處分尚未實質確
    定前，行政機關即無得為罰鍰行政裁罰之餘地。查異議人上
    揭酒醉駕車之行為，因同時另犯刑法第185條之3之服用酒類
    不能安全駕駛動力交通工具而駕駛罪，業經臺灣桃園地方法
    院檢察署檢察官於99年5月27日以99年度調偵字第312號為緩
    起訴處分，其期間為1年（緩起訴期間自98年5月27日起至99
    年5月26日止），異議人應於緩起訴處分確定後6個月內，向
    指定之公益團體提供60小時之義務勞務，經依職權送請再議
    ，亦經臺灣高等法院檢察署駁回在案，而異議人已於緩起訴
    處分確定後之98年10月31日向長長教養院提供60小時之義務
    勞務，且上開緩起訴期間已屆滿未經撤銷確定等情，有上開
    緩起訴處分書及本院被告前案記錄表等件在卷可按，堪信為
    真。綜上所述，本件異議人確有前述酒後超過規定標準而駕
    駛動力交通工具之行為，然異議人之同一違規行為既經檢察
    官為緩起訴處分確定，並命異議人應於緩起訴處分確定後6
    個月內，向指定之公益團體提供60小時之義務勞務，依前揭
    說明，於緩起訴處分實質確定前，為免一事兩罰，尚不得裁
    處罰鍰，乃原處分機關未待緩起訴處分實質確定，逕裁處異
    議人罰鍰45,000元部分，容有未洽。另就原處分機關裁處異
    議人吊銷駕駛執照部分，因異議人所犯於上揭時地酒後駕車
    致人受傷之犯行，固屬明確，惟被害人徐玉后所受傷勢僅係
    普通傷害，未達重傷之程度，是原處分機關認異議人係酒後
    駕車致人受重傷而依道路交通管理處罰條例第35條第1項後
    段規定，吊銷其駕駛執照，亦有未合。從而，應認受處分人
    提起本件異議為有理由，應將原處分撤銷，並依道路交通管
    理處罰條例第35條第1項第1款之規定，另行裁處異議人吊扣
    駕駛執照2年，並施以道路交通安全講習等語。
三、抗告意旨略以：檢察官為緩起訴處分時依刑事訴訟法第253
    條之2第1項規定對被告所為之指示及課予之負擔，係特殊之
    處遇，並非刑罰。故刑事案件經檢察官為緩起訴處分確定後
    ，與不起訴處分確定視同，依行政罰法第26條第2項規定，
    得依違反行政法上義務規定裁處之。至事後如緩起訴處分經
    檢察官依職權或告訴人之聲請予以撤銷，且檢察官繼續偵查
    而起訴該刑事案件，復經法院判決有罪確定者，則於該有罪
    判決所涵蓋範圍內，原行政機關就同一行為依法律或自治條
    例規定所裁處罰鍰及沒入，已屬違法，應依職權予以撤銷，
    故一行為構成刑事罰與行政罰競合時，刑事罰部分如經檢察
    官為緩起訴處分確定者，行政機關即得就違反行政法上義務
    部分科處罰鍰，非謂須待緩起訴期間屆滿始得為之，倘緩起
    訴處分經撤銷並經法院有罪判決確定，依行政罰法第26條第
    1項規定，行政機關依職權撤銷原罰鍰處分，自屬當然，爰
    請求將原裁定免為罰鍰部分撤銷云云。
四、按因緩起訴所附負擔之義務勞務，固非刑法所定刑罰之種類
    ，然其性質上應屬實質制裁，已對被告權利產生影響，檢察
    官對受處分人所為之緩起訴處分，實已產生實質刑罰之效果
    ，自非得與「不起訴」處分等同視之。況本於對被告不利益
    之規定不得任意擴張解釋之原則，行政罰法第26條第2項所
    謂「不起訴處分確定」之規定自不應任意擴張包括「緩起訴
    處分」，否則即與行政罰法第26條所示一事不二罰之原則相
    悖。次按於緩起訴期間未屆滿前，行為人尚有隨時受撤銷緩
    起訴再受刑事追訴之風險，行政機關自不得就同一事由，在
    受處分人所受緩起訴負擔之範圍內對受處分人裁處性質相同
    之不利處分，亦不得就罰鍰之差額裁罰（本院暨所屬法院98
    年法律座談會刑事類提案第24號研討結論參照）。查本案異
    議人甲○○同一酒後駕車之行為，因同時觸犯刑法第185條
    之3之公共危險罪，經移送臺灣桃園地方法院檢察署檢察官
    偵辦，經該署檢察官以99年度調偵字第312號為緩起訴處分
    ，該緩起訴於98年5月27日確定，緩起訴期間為1年，期間自
    98年5月27日起至99年5月26日屆滿，並應於緩起訴處分確定
    後6個月內，向指定之公益團體提供60小時之義務勞務等情
    ，有99年度調偵字第312號緩起訴處分書、本院被告前案記
    錄表等件附卷可稽，堪以憑信，則原處分機關未待緩起訴期
    間屆滿，即於99年3月26日逕對異議人上開酒後駕車行為裁
    罰罰鍰，依上開說明，即已違反一事不二罰原則，是原裁定
    以原處分機關關於罰鍰之裁處部分，有違行政罰法第26條一
    事不二罰之規定，而予以撤銷原處分，改諭知吊扣異議人駕
    駛執照12個月，並施以道路交通安全講習，經核並無違誤，
    綜上所述，本件之抗告為無理由，應予駁回。
五、據上論結，應依道路交通案件處理辦法第26條，刑事訴訟法
    第412條，裁定如主文。
中    華    民    國    99    年    9     月    10    日
                  刑事第十庭審判長法  官  宋  祺
                                  法  官  高玉舜
                                  法  官  陳明珠
以上正本證明與原本無異。
不得再抗告。
                                  書記官  胡勤義
中    華    民    國    99    年    9     月    13    日

司法院資訊處製作；財團法人民間司法改革基金會備份。
